【裁判字號】    98,判,45
【裁判日期】    980122
【裁判案由】    菸酒管理法
【裁判全文】
最  高  行  政  法  院  判  決
                                        98年度判字第45號
上  訴  人  甲○○
被 上訴 人  桃園縣政府
代  表  人  乙○○
訴訟代理人  林凱  律師
上列當事人間菸酒管理法事件，上訴人對於中華民國95年12月27
日臺北高等行政法院95年度訴字第228號判決，提起上訴，本院
判決如下：
    主  文
上訴駁回。
上訴審訴訟費用由上訴人負擔。
    理  由
一、上訴人自民國93年11月起販賣私酒，經被上訴人會同內政部
    警政署刑事警察局、苗栗縣政府警察局，於94年6月24日在
    桃園縣龜山鄉○○路33之19號倉庫查獲，現場並查扣酒精4
    萬5,620公升、調酒原料及基酒一批。經被上訴人衛生局檢
    驗結果，酒精濃度達96.44%，被上訴人因認上訴人違反菸酒
    管理法第4條、第6條、第33條、第47條行為時（下同）及未
    變性酒精管理辦法第7條、第13條規定，乃依菸酒管理法第
    47條、第54條第2項、第56條、第58條及行為時未變性酒精
    管理辦法第17條規定，以94年9月6日、府財菸字第
    0940233362號處分書（下稱原處分）對上訴人處罰鍰新臺幣
    （下同）255萬9,100元，並沒入酒精4萬5,620公升、調酒原
    料及基酒1批。上訴人不服，遂循序提起本件行政訴訟。
二、上訴人在原審起訴意旨略以：被上訴人查扣之疑似酒精4萬
    5,620公升係增厚劑、厚味劑、醋、酒、味淋之添加劑，來
    源係醋，非屬菸酒管理法定義之酒，原審應重新檢驗。又上
    訴人僅為訴外人岡泉股份有限公司（下稱岡泉公司）之業務
    員，縱有行政法上義務之違反，亦須有法律之授權始得裁罰
    ，原處分顯然違反行政罰法第14條及司法院釋字第402號解
    釋。另上訴人業經檢察官依違反菸酒管理法提起公訴，現由
    法院審理中，原處分仍對上訴人裁罰，顯已違反行政罰法第
    26條之一事不二罰原則等語，訴請撤銷原處分及訴願決定。
三、被上訴人則以：本件查獲之疑似酒精4萬5,620公升，經被上
    訴人衛生局檢驗結果酒精濃度高達96.44%，確屬菸酒管理法
    所稱之酒。次查菸酒管理法第47條規定並無主體資格之限制
    ，任何人有販賣、運輸、轉讓或意圖販賣而陳列私酒之行為
    ，皆屬違法，原處分與行政罰法第14條規定無關。再查「未
    變性酒精管理辦法」係依菸酒管理法第4條第4項授權制定之
    法規命令，母法菸酒管理法已就授權之內容及範圍具體限定
    為「有關未變性酒精之產製、進口、銷售及變性劑添加等事
    項」，原處分並未違反法律保留原則及司法院釋字第402號
    解釋意旨。末查輸入私酒行為與販賣私酒行為係二行為，本
    件並無一行為同時違反刑事法律及行政法上義務規定之情形
    ，自無行政罰法第26條規定之適用。原處分並無違誤，上訴
    人之訴應予駁回等語，資為抗辯。
四、原審斟酌全辯論意旨及調查證據之結果，以：（一）查現場
    查扣之疑似酒精經被上訴人衛生局檢驗結果，酒精濃度高達
    96.44%，已逾菸酒管理法第4條第1項所規定之濃度0.5%，屬
    菸酒管理法規定之「酒」，堪以認定。且系爭酒精係放置於
    現場各處，經上訴人同意後，由被上訴人在現場4個區域抽
    檢採樣，上訴人於各抽樣瓶口上簽名捺印後，始送往被上訴
    人衛生局檢驗，足見檢體之真實性及代表性均屬合法適當，
    上訴人請求重新檢驗，核無必要。（二）行政罰法係於95年
    2月5日施行，本件上訴人於94年6月24日行為時，該法尚未
    實施，故該法第14條及第26條之規定，即無適用之餘地。又
    行政罰法第14條係因身分或其他特定關係而成立之違反行政
    法上義務行為，或因身分或其他特定關係致處罰有重輕或免
    除時，其無此種身分或特定關係者如何處罰之規定。本件係
    以上訴人個人為處罰主體，並無因身分或其他特定關係致是
    否處罰而有疑義，與該條之規定尚有未合。且上訴人係因輸
    入私酒罪嫌，經檢察官依菸酒管理法第46條第4項規定起訴
    ，與本件上訴人販賣私酒之違章行為，係構成要件事實不同
    之行為，亦與行政罰法第26條之規定不符。（三）「未變性
    酒精管理辦法」係菸酒管理法第4條第4項授權制定之法規命
    令，菸酒管理法已就授權之內容及範圍具體限定為「有關未
    變性酒精之產製、進口、銷售及變性劑添加等事項」，原處
    分依據菸酒管理法第47條、第54條第2項、第56條、第58條
    及未變性酒精管理辦法第17條規定裁處，並無違反法律保留
    原則及司法院釋字第402號解釋意旨。是上訴人之訴為無理
    由，應予駁回等語。資為其判斷之論據。
五、本院按：
（一）菸酒管理法第4條第1項、第4項分別規定：「本法所稱酒
      ，指含酒精成分以容量計算超過百分之○．五之飲料、其
      他可供製造或調製上項飲料之未變性酒精及其他製品。但
      經中央衛生主管機關依相關法律或法規命令認屬藥品之酒
      類製劑，不以酒類管理。」、「第一項未變性酒精之進口
      ，以供工業、製藥、軍事、加工使用或分裝銷售為限。有
      關未變性酒精之產製、進口、銷售及變性劑添加等事項之
      管理辦法，由中央主管機關定之。」；第6條規定：「本
      法所稱私菸、私酒，指未經許可產製或輸入之菸酒」；第
      47條規定：「販賣、運輸、轉讓或意圖販賣而陳列私菸、
      私酒者，處新臺幣5萬元以上50萬元以下罰鍰。但查獲物
      查獲時現值超過新臺幣50萬元者，處查獲物查獲時現值1
      倍以上5倍以下罰鍰」；第54條第2項規定：「販賣、轉讓
      或意圖販賣而陳列不符本法標示規定之菸酒，處販賣或轉
      讓者查獲物查獲時現值一倍以上五倍以下罰鍰，並沒入違
      規之菸酒。」；第56條第1項第1款：「有下列各款情形之
      一者，處新臺幣五萬元以上二十五萬元以下罰鍰：一、違
      反第四條第四項所定用途及管理辦法。」；第58條規定：
      「依本法查獲之私菸、私酒、劣菸、劣酒與供產製私菸、
      私酒之原料、器具及酒類容器，沒收或沒入之。」同法施
      行細則第5條第1項規定：「本法第6條所稱未經許可產製
      或輸入之菸酒，指有下列各款情形之一之菸酒：一、未依
      本法規定取得菸酒進口業許可執照而輸入之菸酒。二、未
      依本法規定取得菸酒製造業許可執照而產製之菸酒。三、
      經中央主管機關撤銷、廢止許可或註銷許可執照而產製或
      輸入之菸酒。四、經主管機關禁止或停止產製或輸入之菸
      酒。五、菸酒製造業者於許可執照所載工廠所在地以外場
      所產製之菸酒。」行為時未變性酒精管理辦法（財政部93
      年6月29日台財庫字第09303509830號令修正發布）第7條
      規定：「酒精販賣業者應檢附公司、商業或其他核准營業
      之證明文件及其販賣場所與儲存場所經消防主管機關檢查
      合格之證明文件，經營業所在地之直轄市政府或縣（市）
      政府登記後，始得營業。但酒精製造業者、進口業者及領
      有藥局執照或藥商許可執照並依第十五條規定銷售者，不
      在此限。」；第13條第1項規定：「酒精製造業者、進口
      業者及領有藥局執照或藥商許可執照以外之販賣業者應於
      每月十日前將前一月未變性酒精產製進口進銷存量月報表
      及未變性酒精銷售明細表填送地方主管機關核轉中央主管
      機關備供查核。」；第17條第1項第1款、第4款分別規定
      ：「酒精製造業者、進口業者及販賣業者違反第七條、第
      八條、第十二條、第十三條或第十四條規定者，依本法第
      五十六條規定處罰如下：一、酒精販賣業者違反第七條規
      定未向營業所在地之直轄市政府或縣（市）政府登記者處
      罰鍰，並得禁止其販賣。」、「四、違反第十三條或第十
      四條規定，未按時填送報表者處罰鍰。填送報表內容不實
      者，第一次由主管機關通知限期補正，第二次處罰鍰，第
      三次除加重處罰鍰外，並得禁止其產製、進口及販賣。」
（二）本件上訴人因涉嫌販賣私酒，經被上訴人會同內政部警政
      署刑事警察局、苗栗縣政府警察局查獲，現場並查扣疑似
      酒精貨品。被上訴人衛生局檢驗結果，系爭疑似酒精貨品
      之酒精濃度高達96.44%，已逾菸酒管理法第4條第1項所規
      定之濃度，此有被上訴人衛生局檢驗報告書附卷可稽（見
      原處分卷第45頁）；又系爭疑似酒精貨品係放置於現場各
      處，經上訴人同意後，由被上訴人在現場採樣，並由上訴
      人於各抽樣瓶口上簽名捺印後，始送往被上訴人衛生局檢
      驗，檢體之真實性及代表性亦屬適法、妥當。由此足認系
      爭遭查扣之疑似酒精貨品確屬菸酒管理法規定之酒類無誤
      等情，業經原審論述甚詳。上訴人猶以：遭查扣之疑似酒
      精產品係銷售予養雞場、機械工廠及少數酒廠作為消毒、
      清潔之用，非屬菸酒管理法所稱之「酒」云云，復為爭執
      ，無非係就原審取捨證據、認定事實之職權行使，指摘其
      為不當，核無足採。至上訴人所舉臺中高等行政法院94年
      度訴字第671號判決係另案判決，其針對不同個案所表示
      之見解既非判例，尚不能拘束本院。上訴人自不得執該判
      決之歧異見解，據以主張本院亦應為相同見解之判決。
（三）另行政罰法係於94年1月14日經立法院三讀通過，並由總
      統以94年2月5日、總統華總一義字第09400016841號令公
      布。依該法第46條規定訂於公布後1年實施，是行政罰法
      係於95年2月5日施行。本件上訴人之違章行為及原處分裁
      罰均發生於行政罰法施行前，依行政罰法第45條第1項規
      定，本件並無該法第5條、第26條之適用。況行政罰法第5
      條係針對實體法上處罰規定有所變更之情形所設之規定，
      而行政罰法第26條則係就行政罰與刑罰之競合情形加以規
      範，兩者規範層次不同，上訴人主張本件應依「從新從輕
      原則」適用行政罰法第26條規定云云，尚有誤解。
(四）又原處分係以上訴人違反菸酒管理法第4條、第6條、第33
      條、第47條及未變性酒精管理辦法第7條、第13條規定，
      乃依菸酒管理法第47條、第54條第2項、第56條、第58條
      及未變性酒精管理辦法第17條規定，對上訴人處罰鍰
      255萬9,100元，並沒入酒精4萬5,620公升、調酒原料及基
      酒1批。其所指上訴人違法行為態樣包括販賣私酒(菸酒管
      理法第47條)、販賣不符標示規定之私酒(菸酒管理法第54
      條第2項)、未經主管機關許可營業而販賣酒精(未變性酒
      精管理辦法規定第7條)、未按月陳報存量月報表及銷售明
      細表(未變性酒精管理辦法規定第13條)等行為。原處分雖
      未分別標明其對各個違法行為態樣處罰之裁量標準，惟其
      訴願答辯書「法令依據及理由」六，業已載明係依上訴人
      於96年6月25日調查筆錄自陳每桶200公升酒精販賣5,500
      元，折合每公升27.5元，計算罰鍰金額，以查獲之酒精共
      45,620公升，就販賣未依法標示之私酒部分處2倍之罰鍰
      2,509,100元(菸酒管理法第47條、54條)及未經主管機關
      許可營業而販賣酒精連同未按月陳報存量月報表及銷售明
      細表(菸酒管理法第56條第1項第1款)處5萬元罰鍰，共計
      2,559,100元，於法尚無不合，附此指明。
(五)綜上所述，原判決並無上訴人所指有違背法令之情形，上訴
    意旨指摘原判決違背法令，求予廢棄，為無理由，應予駁回
    。
六、據上論結，本件上訴為無理由。依行政訴訟法第255條第1項
    、第98條第1項前段，判決如主文。
中    華    民    國    98    年    1     月    22    日
                    最高行政法院第七庭
                        審判長法官  藍  獻  林
                              法官  廖  宏  明
                              法官  張  瓊  文
                              法官  姜  素  娥
                              法官  林  文  舟
以  上  正  本  證  明  與  原  本  無  異
中    華    民    國    98    年    1     月    23    日
                              書記官  阮  思  瑩


司法院資訊處製作；財團法人民間司法改革基金會備份。
